臺灣高等法院民事判決　九十一年度重上字第一三九號
　　上　訴　人　乙○○
　　　　　　　　水晶皮鞋有限公司
　　法定代理人　乙○○
　　被上訴人　　甲○○
　　　　　　　　丙○○
右當事人間請求不動產所有權移轉登記事件，上訴人對於中華民國九十一年二月二十
七日台灣台北地方法院八十九年度重訴字第一四一二號第一審判決提起上訴，本院判
決如左：
    主      文
上訴駁回。
第二審訴訟費用由上訴人連帶負擔。
    事      實
甲、上訴人方面：
一、聲明：
    （一）先位之訴上訴人（下稱上訴人）乙○○聲明：１、原判決關於不利乙○○
　　　　　部分廢棄。２、上開廢棄部分，被上訴人應共同將設定於坐落台北市○○
　　　　　區○○段六小段六四八地號、面積六一０平方公尺土地所有權應有部分一
　　　　　千分之四十二，及其地上建物即一三三五建號，門牌號碼台北市○○○路
　　　　　○段二六一號房屋，所有權全部（含共同使用部分一三五六號建號建物所
　　　　　有權應有部分一千分之四十一）之如附表一所示抵押債權予以清償並辦理
　　　　　塗銷登記。３、被上訴人丙○○應將前項房地所有權移轉登記予被上訴人
　　　　　甲○○，再由被上訴人甲○○移轉登記予上訴人乙○○。
    （二）備位之訴上訴人（下稱上訴人）水晶皮鞋有限公司（下稱水晶公司）聲明
　　　　　：１、原判決關於不利水晶公司部分廢棄。２、上開廢棄部分，被上訴人
　　　　　應共同將設定於坐落台北市○○區○○段六小段六四八地號、面積六一０
　　　　　平方公尺土地所有權應有部分一千分之四十二，及其地上建物即一三三五
　　　　　建號，門牌號碼台北市○○○路○段二六一號房屋，所有權全部（含共同
　　　　　使用部分一三五六建號建物所有權應有部分一千分之四十一）之如附表一
　　　　　所示抵押債權予以清償並辦理塗銷登記。３、被上訴人丙○○應將前項房
　　　　　地所有權移轉登記予被上訴人甲○○，再由被上訴人甲○○移轉登記予上
　　　　　訴人水晶公司。
二、陳述：與原判決記載相同，茲引用之。
三、證據：除援用原審之立證方法外，並補聲請訊問證人林家珍、謝雲漢、陳美彤及
          廖秀美。
乙、被上訴人方面：
一、聲明：求為判決：上訴駁回。
二、陳述：與原判決記載相同，茲引用之。
丙、本院依職權向第一商業銀行敦化分行函調發票人為上訴人水晶公司、發票日為民
　　國（下同）七十九年五月三十日，金額為新台幣（下同）二百萬元之支票一紙。
　　理　　　由
一、本件上訴人在原審以先位之訴及備位之訴合併提起本件訴訟，均主張被上訴人甲
　　○○與上訴人水晶公司間就現登記為被上訴人丙○○所有坐落台北市○○區○○
　　段六小段六四八地號、面積六一０平方公尺土地所有權應有部分一千分之四十二
　　，及其地上建物即一三三五建號，門牌號碼台北市○○○路○段二六一號房屋，
　　所有權全部（含共同使用部分一三五六建號建物所有權應有部分一千分之四十一
　　）（下稱系爭房地）有信託關係存在，被上訴人甲○○與被上訴人丙○○間亦有
　　信託關係存在，茲上訴人水晶公司業已終止其與被上訴人甲○○間信託關係，復
　　代位被上訴人甲○○終止其與被上訴人丙○○間信託關係，故依信託關係終止後
　　，被上訴人應互負回復原狀義務，及本於侵權行為損害賠償之回復原狀法則，暨
　　不當得利之法則，上訴人水晶公司請求被上訴人應為如其上訴聲明第二項及第三
　　項之給付；上訴人乙○○則復主張上訴人水晶公司已將上開債權讓與伊，被上訴
　　人甲○○亦承諾將系爭房地所有權移轉登記予伊，請求被上訴人應為如其上訴聲
　　明第二項及第三項之給付。經查此係主觀預備合併之訴，其中先位訴訟與備位訴
　　訟之爭執，均繫於系爭房地真正所有權人及信託關係之認定，故基於訴訟經濟原
　　則及避免發生因各別起訴致生裁判歧異之結果，自應准許上訴人提起主觀預備合
　　併之訴（最高法院六十六年度台上字第一七二二號判決及七十一年度台上字第七
　　三四號判決參照─見原審卷第一卷第一六三頁及第一六五頁）。合先敘明。
二、本件上訴人起訴主張：系爭房地係上訴人乙○○與其父於七十三年間以家族所經
　　營之上訴人水晶公司資金所購買，惟信託登記為被上訴人甲○○所有，被上訴人
　　復在其上各設定如附表一所示之抵押權，茲上訴人水晶公司已向被上訴人甲○○
　　表示終止信託關係，復代位被上訴人甲○○向被上訴人丙○○表示終止彼等間信
    託關係，並將其對被上訴人之信託債權讓與上訴人乙○○，而被上訴人甲○○亦
　　書立承諾書承諾願將系爭房地所有權移轉登記予上訴人乙○○；又縱認上訴人水
    晶公司與被上訴人甲○○間確無信託關係存在，惟亦存有借名登記之消極信託關
　　係存在，依民法關於通謀虛偽意表示無效之規定，被上訴人仍有返還系爭房地之
　　義務。詎被上訴人嗣竟拒絕辦理移轉登記等情，爰本於上開承諾書之約定或債權
　　讓與，先位聲明求為命被上訴人為如上訴人乙○○上訴聲明第二項及第三項所示
　　給付之判決；另本於信託物返還請求權、不當得利之法則、侵權行為損害賠償之
　　回復原狀法則及代位權，備位聲明求為命被上訴人為如上訴人水晶公司上訴聲明
　　第二項及第三項所示給付之判決。
　　被上訴人則以：被上訴人甲○○無論與上訴人水晶公司間或與上訴人乙○○間均
　　無信託關係存在，系爭房地係被上訴人甲○○個人出資所購買，上訴人對被上訴
　　人甲○○並無何債權可言，亦不得主張代位權等語，資為抗辯。
三、經查上訴人乙○○主張系爭房地為上訴人水晶公司出資購買，並信託登記為被上
    訴人甲○○所有，上訴人水晶公司已將上開信託債權讓與伊，且被上訴人甲○○
　　復書立承諾書（即其起訴狀所稱之拋棄書─見原審卷第十頁、第十三頁及第三六
　　頁），表示願將系爭房地所有權移轉登記予伊之事實，已為被上訴人甲○○所否
　　認。而上訴人乙○○所提出之上開承諾書（見原審卷第十三頁），僅係記載：「
　　甲○○同意不分任何吳乙○○名下財產（原有甲○○敦化南路一樓店面也一併放
　　棄），但交換條件是吳昱賓、吳昱賢歸甲○○扶養，甲○○當盡後半生全力努力
　　裁培孩子，口說無憑，特立此據。甲○○親筆七十六年五月十九日。但書吳昱賓
　　、吳昱賢委託吳乙○○扶養期間，甲○○願月支三萬，同時將年終紅利一半交付
　　」，顯然僅係就雙方間財產之分配事項，約定以子女扶養誰屬為條件。再經徵諸
　　上訴人乙○○所稱該承諾書係在雙方於七十六年間達成離婚協議，被上訴人甲○
　　○單獨遷出雙方原共同生活之住處後，經伊屢至被上訴人甲○○辦公室要求被上
　　訴人甲○○返還系爭房地後，被上訴人甲○○始於同年五月十九日簽立者等情節
　　（見本院卷第一卷第八六頁），益證上開承諾書之書立係以雙方協議離婚及子女
　　扶養權歸被上訴人甲○○為前提條件。惟查上訴人乙○○與被上訴人甲○○雖曾
　　於七十六年間協議離婚，但始終未依民法第一千零五十條之規定，向戶政機關辦
　　理離婚登記，迄至八十七年間始經被上訴人甲○○起訴請求法院裁判准其與上訴
　　人乙○○離婚確定（見原審卷第二卷第六九頁至第七五頁所附最高法院八十七年
　　度台上字第六五三號民事判決），此亦為上訴人乙○○所不爭執。上開承諾書既
　　係以上訴人乙○○與被上訴人甲○○兩願離婚及子女扶養權歸被上訴人甲○○為
　　停止條件，而彼等間協議離婚既未有效成立，已如前述，該條件顯未成就，則被
　　上訴人甲○○即無履行該承諾書約定之義務，且為上訴人乙○○所明知，若非如
　　此，上訴人乙○○何須於八十七年間再找被上訴人甲○○要求另訂協議書，令被
　　上訴人同意將系爭房地所有權移轉登記予雙方所生之二名子女（見本院卷第一卷
　　第一七二頁之證人謝雲漢所為證詞及第一八０頁至第一八五頁之協議書草稿）。
　　至證人即上訴人乙○○之父陳石陣雖於原審到場證述：被上訴人甲○○曾於八十
　　七年間在六福客棧，以口頭表示同意將系爭房地所有權移轉登記予上訴人乙○○
　　（見原審卷第一卷第一三八頁），惟證人即當時亦在場之謝雲漢律師及陳美彤律
　　師均一致證述，未聽聞被上訴人甲○○以口頭表示同意之事實（見原審卷第一卷
　　第一三九頁及本院卷第一卷第一七三頁及第一七四頁），足證被上訴人甲○○始
　　終未曾同意將系爭房地所有權移轉登記予上訴人乙○○。足見上訴人乙○○主張
　　本於上開承諾書之約定，伊得請求被上訴人甲○○將系爭房地所有權移轉登記予
　　伊云云，殊不足取。又上訴人乙○○主張上訴人水晶公司業將該公司對於被上訴
　　人甲○○本於信託關係終止後所生之債權讓與伊，故伊亦得基於該項讓與權利，
　　請求被上訴人甲○○將系爭房地所有權移轉登記予伊云云。惟查上訴人水晶公司
　　，並不能舉證證明其係系爭房地之真正所有權人（其理由，詳如後述），自無從
　　讓與任何對於被上訴人甲○○之債權予上訴人乙○○，故上訴人乙○○所為此部
　　分之主張，亦不足取。
四、次查上訴人水晶公司主張系爭房地係伊出資購買，伊為真正所有權人，僅信託登
　　記為被上訴人甲○○所有之事實，亦為被上訴人甲○○所否認，復經核於七十三
　　年六月一日就系爭房地所訂定之買賣契約書，其上所記載之買受人僅係被上訴人
　　甲○○及其當時之配偶吳乙○○（見本院卷第一卷第二二七頁及第二三０頁），
　　並非上訴人水晶公司，又系爭房地登記之所有權人，現則為被上訴人丙○○，其
　　前手為被上訴人甲○○（見本院卷第一卷第九九頁至第一０八頁所附之土地及建
　　物登記謄本），再系爭房地亦係由被上訴人甲○○信託登記與被上訴人丙○○，
    非但為被上訴人所不爭執，且經證人陳柏峰在台灣台北地方法院檢察署八十三年
　　度偵字第二三六六九號案件偵查時到庭證述，係伊介紹被上訴人二人成立信託關
　　係明確（見原審卷第一卷第九八頁），均無從認定為上訴人水晶公司所有。故上
    訴人水晶公司主張系爭房屋係伊出資購買，伊始為真正所有權人，被上訴人甲○
    ○僅係本於信託關係而登記為名義上所有權人云云，依主張變態事實者應負舉證
　　責任之法則，自應由上訴人水晶公司就其所主張之出資事實負舉證責任。惟查：
（一）上訴人水晶公司主張系爭房地與同所即當時門牌號碼為台北市○○○路九四一
　　　巷一號地下之一之房地買賣價金九百萬元，係由伊以附表二所示之支票給付，
　　　故依此事實，即得證明系爭房地係伊出資購買，伊為所有權人（見本院卷第一
      卷第七七頁）云云。雖系爭房地之出賣人上海印刷廠股份有限公司經原審查詢
　　　時，亦函覆有收受如附表二編號第四號至第八號所示之支票並予兌領（見原審
　　　卷第一卷第二二六頁）。惟按支票乃無因證券，故上開五紙支票總計三百萬元
　　　，充其量僅能據為證明系爭房地之出賣人有收受上開支票，並據以提示兌領之
　　　事實，惟尚不足以據為證明上開支票之原因關係究竟為何。又查如附表二編號
      第一號至第三號所示總計六百萬元之支票，均非由上訴人水晶公司所申請簽發
      ，而係依序由被上訴人甲○○、上訴人乙○○之舅父林家珍及上訴人乙○○之
      胞弟陳國富所申請簽發（見原審卷第二卷第二二頁及第二八頁之第一商業銀行
　　　函）。雖上訴人水晶公司云，係伊向被上訴人甲○○之父吳弄、林家珍及陳國
　　　富借錢，由彼等向第一商業銀行申請簽發各該台支支票。惟查上訴人水晶公司
　　　雖提出發票日為七十九年五月三十日，金額為二百萬元之支票一紙（見本院卷
　　　第一卷第五七頁），以資證明伊有向吳弄借款二百萬元，然查如附表二編號第
　　　一號所示之支票係被上訴人甲○○所申請簽發者，已經原審函請第一商業銀行
　　　查覆無誤（見原審卷第二卷第二二頁），而非訴外人吳弄所申請簽發；至證人
　　　林家珍在本院到場先是證稱：「一百五十萬元是民國七十三年我借給他（指上
　　　訴人乙○○）買房子用的，我是將現金陸續直接轉入她的帳戶，而非以開票方
　　　式借給他的」，繼又改稱：「她說公司要買房子，她向我借錢，我是一部分存
　　　入乙○○之帳戶，一部分她跟我去領的」（見本院卷第一卷第四十九頁及第五
　　　０頁），顯有齟齬，尚難據為證明訴外人林家珍確有借款予上訴人水晶公司購
　　　買系爭房地；又上訴人水晶公司就其有向訴外人陳國富借款之事實，亦始終不
　　　能舉證以實其說。綜上所述，上訴人水晶公司既不能證明上開三紙支票之資金
　　　係伊所籌措，已難認系爭房地買賣價金六百萬元係伊所出資，而上訴人水晶公
　　　司復就如附表二編號第四號至第八號所示總計金額三百萬元之支票原因關係不
　　　能舉證證明確係其供出資購買系爭房地之用，有如前述，則上訴人水晶公司所
　　　為系爭房地係伊出資購買之主張，顯不足取。至上訴人水晶公司所提出之六十
　　　九年六月四日及七十年六月一日國軍分區供應福利品合約書（見原審卷第一卷
　　　第二七五頁至第二七八頁），並無買賣數量之記載，自無從據以認定上訴人水
　　　晶公司之營業量及收入，及其資力狀況，尚難據為有利於上訴人水晶公司之認
　　　定。
（二）況徵諸上訴人水晶公司係有限公司之組織，其就關於買賣不動產及信託他人登
　　　記等影響股東權益之重大決策事項，依公司法及一般公司營運慣例，應會召開
　　　股東會議，由股東作成決議，並訂定信託契約書才是，乃上訴人水晶公司竟不
　　　能提出任何關於七十三年間股東會決議購買系爭房地及同意信託登記予被上訴
　　　人甲○○之會議紀錄及信託契約書（見原審卷第一卷第一００頁背面所附上訴
　　　人水晶公司之負責人即上訴人乙○○在刑事案件偵查中到庭所作陳述之偵查筆
　　　錄）；及上訴人水晶公司始終未曾繳付系爭房地之房屋稅、地價稅，而係由被
　　　上訴人甲○○所繳納（見原審卷第一卷第四一頁）；暨上訴人水晶公司之法定
      代理人即上訴人乙○○與被上訴人甲○○商訂前開承諾書及協議書草稿時，一
　　　再在各該文書表明系爭房地為被上訴人甲○○所有等情節（見原審卷第一卷第
　　　一五四頁及第一五八頁），尤難證明系爭房地係上訴人水晶公司所出資購買。
五、綜上所述，本件上訴人均不能證明系爭房地乃上訴人水晶公司出資購買，而信託
　　登記物為被上訴人甲○○所有，則上訴人乙○○依據承諾書之約定或債權讓與，
　　先位請求被上訴人為如其上訴聲明第二項及第三項所示之給付，洵屬無據，不應
　　准許；而上訴人水晶公司本於信託關係終止後之回復原狀請求權、不當得利之法
　　則、侵權行為損害賠償之回復原狀法則及代位權，備位請求被上訴人為如其上訴
　　聲明第二項及第三項所示之給付，亦屬無據，不應准許。從而，原審所為上訴人
　　敗訴之判決，並無不合。上訴論旨仍執前詞指摘原判決不當，求予廢棄改判，為
　　無理由。
六、至兩造其餘之攻擊或防禦方法，及未經援用之證據，經本院斟酌後，認為均不足
    以影響本判決之結果，自無逐一詳予論駁之必要，併此敘明。
七、據上論結，本件上訴為無理由，依民事訴訟法第四百四十九條第一項、第八十五
　　條第二項，判決如主文。
中　　　華　　　民　　　國　　九十一　　年 　 十二 　　 月 　   三   　 日
                                臺灣高等法院民事第十三庭
                                    審判長法  官　林  鄉  誠
                                    　　　法  官　王  聖  惠
                                    　　　法  官　謝  碧  莉
右正本係照原本作成。
如不服本判決，應於收受送達後二十日內向本院提出上訴書狀，其未表明上訴理由者
，應於提出上訴後二十日內向本院補提理由書狀（均須按他造當事人之人數附繕本）
上訴時應提出委任律師或具有律師資格之人之委任狀；委任有律師資格者，另應附具
律師及格證書及釋明委任人與受任人有民事訴訟法第四百六十六條之一第一項但書或
第二項（詳附註）所定關係之釋明文書影本。
中　　　華　　　民　　　國　　九十一　　年 　 十二 　　 月 　   六   　 日
　　　　　　　　　　　　　　　　　　　　  書記官  王  秀  雲
附註：
民事訴訟法第四百六十六條之一（第一項、第二項）：
對於第二審判決上訴，上訴人應委任律師為訴訟代理人。但上訴人或其法定代理人具
有律師資格者，不在此限。
上訴人之配偶、三親等內之血親、二親等內之姻親，或上訴人為法人、中央或地方機
關時，其所屬專任人員具有律師資格並經法院認為適當者，亦得為第三審訴訟代理人
。
附表一：
抵押權順序      抵押債權人                    權利存續期間        義務人
第一順位抵押權  上海商業儲蓄銀行股份有限公司  80.4.25.-110.4.24.  甲○○
第二順位抵押權  同右                          82.1.18.-112.1.17.  丙○○
附表二：
編號  支票號碼  發票日  金額（元）發票人    備註
0    000000    00.6.1.  0000000  台灣銀行  甲○○申請台支
                                          （見原審卷第二卷第二二頁銀行函文）
0    000000    00.6.14. 0000000  同右      林家珍申請（見同右頁）
0    000000    00.6.14. 0000000  同右      陳國富申請
                                          （見原審卷第二卷第二八頁銀行函文）
0    0000000   00.9.10. 800000   第一商業  水晶公司申請簽發
                                  銀行敦化分行
0    0000000   00.9.15. 500000             同右
0    0000000   00.9.20. 500000             同右
0    0000000   00.9.20. 600000             同右
0    0000000   00.9.20. 600000             同右
